【裁判字號】    98,上,899
【裁判日期】    990707
【裁判案由】    拆屋還地
【裁判全文】
臺灣高等法院民事判決                   98年度上字第899號
上  訴  人  甲○○
訴訟代理人  賴安國律師
複 代 理人  蕭翊享律師
被  上訴人  臺北市政府工務局公園路燈工程管理處
法定代理人  乙○○
訴訟代理人  崔駿武律師
上列當事人間拆屋還地事件，上訴人對於中華民國98年6月24日
臺灣臺北地方法院97年度重訴字第6號第一審判決提起上訴，本
院於99年6月23日言詞辯論終結，判決如下：
    主      文
原判決第五項關於命上訴人按月給付不當得利之金額超過新台幣
貳仟貳佰柒拾元部分及該部分假執行之宣告，暨訴訟費用（確
定部分除外）之裁判均廢棄。
上開廢棄部分，被上訴人在第一審之訴及假執行之聲請均駁回。
其餘上訴駁回。
第一（除確定部分外）、二審訴訟費用由上訴人負擔。
    事實及理由
一、被上訴人主張：坐落臺北市○○區○○段38地號、面積8,41
    3平方公尺土地（下稱系爭38地號土地）係臺北市所有，已
    闢為富民公園使用，被上訴人為管理機關，上訴人所有門牌
    號碼臺北市○○區○○街41之8號1樓建物（下稱系爭建物）
    ，無權占用系爭38地號土地如原判決附圖（下稱附圖）所示
    A部分面積11平方公尺，被上訴人乃於民國（下同）96年4月
    9日以北市工公圓字第09630955600號函請上訴人於同年月30
    日前自行拆除之，並將占用之土地返還被上訴人，惟上訴人
    迄未置理；另上訴人無權占用系爭38地號土地使用而受有相
    當於租金之利益，並致被上訴人受有自91年5月1日起至返還
    土地之日止相當於租金之損害，爰依民法第767條、第184條
    、第179條規定，求為命上訴人將占用系爭38地號土地如附
    圖所示A部分面積11平方公尺之建物拆除，將占用土地返還
    被上訴人，並應給付被上訴人新臺幣（下同）27萬2,754元
    及自96年5月1日起至清償日止，按年息百分之5計算之利息
    ，暨自96年5月1日起至返還占用土地之日止，按月給付被上
    訴人4,546元。原審就上訴人部分，判決上訴人應將系爭38
    地號土地上如附圖所示A部分面積11平方公尺之建物拆除，
    將占用土地返還被上訴人，並應給付被上訴人12萬9,116元
    及自96年10月5日起至清償日止，按年息百分之5計算之利息
    ，暨自96年5月1日起至返還前開土地之日止，按月給付被上
    訴人2,278元，而駁回被上訴人其餘請求，上訴人就其敗訴
    部分提起上訴。被上訴人答辯聲明：上訴駁回（原審駁回被
    上訴人其餘請求部分，未據被上訴人不服而告確定；另原審
    就原審共同被告楊厚道、陳振揚、廖振鐸、王莉筑部分之判
    決，未據渠等與被上訴人聲明上訴，亦告確定）。
二、上訴人則以：被上訴人自系爭建物辦理所有權第一次登記時
    ，於臺北市建築主管機關、地政機關審查系爭建物建築執照
    申請所附工程圖樣、說明書及建物測量成果圖，並行第一次
    測量後，就系爭建物是否越界即已知悉；且被上訴人就系爭
    建物起造人係因故意或重大過失逾越地界建築，未舉證證明
    ；而上訴人係於76年7、8月間自第三人受讓系爭建物及其坐
    落基地所有權，上訴人並未擴建，系爭建物與鄰地所生權利
    義務關係，對於上訴人仍繼續存在；又被上訴人自陳於95年
    間知悉越界，遲至96年4月9日（上訴人誤載為同月30日）始
    通知上訴人限期拆除如附圖所示A部分建物，而未於相當期
    間內提出異議，依98年1月23日修正公布民法第796條及民法
    物權編施行法第8-3條規定，被上訴人不得請求上訴人拆除
    之。另斟酌公共利益及當事人利益，依前開修正後民法第79
    6條之1規定，上訴人亦得免為拆除如附圖所示A部分建物。
    縱認上訴人負有返還不當得利之責，惟臺北市松山區公所前
    未查明土地邊界，而越界占用上訴人及共有人所有坐落臺北
    市○○區○○段42地號土地（下稱系爭42號土地）約20平方
    公尺以挖設排水溝渠及鋪設柏油路面，且於施工中疏於注意
    ，造成系爭建物多處龜裂，上訴人亦得依民法第184條、國
    家賠償法第2條第2項前段、第179條規定，向臺北市松山區
    公所請求賠償系爭建物之損害及5年相當於租金之損害4萬8,
    474元，暨至上開系爭42地號土地返還之日止，按月給付相
    當於租金808元之損害，茲因被上訴人與台北市松山區公所
    之權利義務均由台北市政府承擔，上訴人自得以對臺北市松
    山區公所之上開債權抵銷對被上訴人所負債務等語，資為抗
    辯，並於本院聲明：(一)原判決不利於上訴人部分廢棄。(二)上
    開廢棄部分，被上訴人在第一審之訴及假執行之聲請均駁回
    。
三、兩造不爭執事項（見本院卷第55頁反面、第53、56頁）：
  (一)系爭38地號土地係臺北市所有，已闢為富民公園使用，被上
    訴人為管理機關，系爭建物為上訴人所有。
  (二)被上訴人於96年3月9日向臺北市松山區地政事務所申請鑑界
    ，系爭建物占用系爭38地號土地如附圖所示A部分面積11平
    方公尺。
四、被上訴人主張上訴人所有系爭建物無權占用系爭38地號土地
    如附圖所示A部分，爰請求上訴人應將該部分土地上之建物
    拆除，並將占用土地返還被上訴人，暨給付不當得利等情，
    為上訴人所否認，並以前揭情詞置辯。是本件爭點厥為：(一)
    本件有無民法第796條、第796條之1規定之適用？(二)被上訴
    人得請求不當得利數額為何？(三)上訴人主張抵銷有無理由？
    爰析述如下：
五、本件有無民法第796條、第796條之1規定之適用部分：
  (一)按以無權占有為原因，請求返還土地者，占有人對土地所有
    權存在之事實無爭執，而僅以非無權占有為抗辯者，土地所
    有權人對其土地被無權占有之事實無舉證責任，占有人自應
    就其取得占有係有正當權源之事實證明之（最高法院85年度
    台上字第1120號判決意旨參照）。上訴人對系爭38地號土地
    為中華民國所有，被上訴人為管理機關之事實既不爭執，揆
    之前開意旨，自應對其占有系爭38地號土地如附圖所示A部
    分有何正當權源負舉證責任。
  (二)上訴人抗辯系爭建物之原始起造人於辦理所有權第1次登記
    時，臺北市建築主管機關、地政機關即曾審查其建築執照申
    請工程圖樣、說明書，並就系爭建物進行第1次測量，起造
    人亦曾提出建物測量成果圖於前開機關，即被上訴人於系爭
    建物原始起造時即知越界建築而不為異議，依民法第796條
    第1項規定，被上訴人不得主張拆屋還地云云。
    １按土地所有人建築房屋逾越疆界者，鄰地所有人如知其越
      界而不即提出異議，不得請求移去或變更其建築物，固為
      民法第796條前段所明定。惟主張鄰地所有人知其越界而
      不即提出異議者，應就此項事實負舉證之責任（最高法院
      45年台上字第93 1號判例要旨參照）。
    ２查依被上訴人所提台北市松山地政事務所建物測量成果圖
      所示，系爭建物72年使字第1210號使用執照所核准建築之
      範圍，均在系爭42地號土地範圍內，並未核准得越界至鄰
      地即系爭38地號土地興建，有該測量成果圖在卷可證（見
      原審卷第120頁），尚不足憑此證明被上訴人於上訴人之
      前手原始起造系爭建物時即知悉其有越界建築之情事，揆
      諸前開意旨，上訴人抗辯依民法第796條第1項規定被上訴
      人不得請求其拆屋還地，自不足取。
    ３上訴人另抗辯被上訴人就越界建築部分未舉證證明興建者
      有故意或重大過失，且被上訴人於95年間知悉系爭建物越
      界建築而未即提出異議，被上訴人不得請求上訴人拆屋還
      地云云。惟觀諸98年1月23日民法第796條之修正說明記載
      ，現行條文規定對越界建築者，主觀上不區分其有無故意
      或重大過失，一律加以保護，有欠公允，爰仿德國民法第
      912條、瑞士民法第674條之立法體例，於該條第1項增列
      「非因故意或重大過失」越界建築者，始加以保障，以示
      平允等語，可知該條文之修正僅係限縮保護越界建築者之
      範圍，至該條文之其他要件則未更動甚明。上訴人固抗辯
      其受修正後民法第796條第1項規定之保護，惟其仍須舉證
      證明前述被上訴人知悉上訴人前手越界建築而未即提出異
      議之要件，然上訴人就此並未舉證以實其說，已如前述；
      另上訴人自陳系爭建物係於72年間原始建造時即越界建築
      等語（見原審卷第59頁），縱被上訴人於95年間知悉系爭
      建物有越界建築之情後未即提出異議，而迨96年4月9日始
      通知上訴人拆除，亦僅為被上訴人於知悉系爭建物越界建
      築之既成事實後是否迨於行使權利之範疇，核與民法第79
      6 條第1項所為土地所有權人於鄰地所有人越界建築當時
      知悉而未即提出異議之規定不符。上訴人此部分之抗辯，
      亦不足取。
  (三)上訴人再抗辯本件有民法第796條之1規定之適用云云。按98
    年1月23日增訂民法第796條之1理由為對於不符合第796條規
    定者，鄰地所有人得請求移去或變更逾越地界之房屋，然有
    時難免對社會經濟及當事人之利益造成重大損害。為示平允
    ，宜賦予法院裁量權，爰參酌最高法院67年台上字第800號
    判例，由法院斟酌公共利益及當事人之利益，例如參酌都市
    計畫法第39條規定，考慮逾越地界與鄰地法定空地之比率、
    容積率等情形，免為全部或一部之移去或變更，以顧及社會
    整體經濟利益，並兼顧雙方當事人之權益。但土地所有人故
    意逾越地界者，不適用上開規定，始為公平，爰增訂第1項
    ；又民法第796條所定鄰地所有人之忍受義務，係為土地所
    有人所建房屋之整體，有一部分逾越疆界，若予拆除，勢將
    損及全部建築物之經濟價值而設。倘土地所有人所建房屋整
    體之外，越界加建房屋，則鄰地所有人請求拆除，原無礙於
    所建房屋之整體，即無該條規定之適用（最高法院67年台上
    字第800號判例參照）；是房屋整體之外加建部分為越界建
    築時，拆除加建部分無礙房屋整體，並未損及房屋所有人利
    益，自無增訂民法第796條之1規定之適用。查上訴人自陳如
    附圖所示A部分建物為前手事後加蓋之違章建築等語（見本
    院卷第29頁反面），顯然為房屋整體以外所加建，上訴人復
    未能舉證證明拆除如附圖所示A部分之建物有影響系爭建物
    本體安全之虞，揆諸前開意旨，本件實無民法第796條之1規
    定之適用，上訴人此部分之抗辯，自不足取。
六、有關被上訴人得請求之不當得利數額部分：
    按無法律上之原因而受利益，致他人受損害者，應返還其利
    益，民法第179條前段定有明文。又依不當得利之法則請求
    返還不當得利，以無法律上之原因而受利益，致他人受有損
    害為其要件，故其得請求返還之範圍，應以對方所受之利益
    為度，非以請求人所受損害若干為準，無權占有他人土地，
    可能獲得相當於租金之利益為社會通常之觀念（最高法院61
    年度台上字第1695號判例意旨參照）。另利息、紅利、租金
    、贍養費、退職金及其他1年或不及1年之定期給付債權，其
    各期給付請求權，因5年間不行使而消滅，民法第126條定有
    明文。上訴人無權占用如附圖所示A部分之系爭38地號土地
    ，自應將所受相當於租金之利益返還予被上訴人，被上訴人
    曾限期上訴人於96年4月30日前拆屋還地，則其請求自是日
    起算前5年相當於租金之利益，自屬有據。茲就被上訴人得
    請求金額審酌計算如下：
  (一)按城市地方房屋之租金，以不超過土地及其建築物申報總價
    額年息百分之十為限，土地法第97條第1項定有明文。又土
    地第97條第1項規定所稱土地價額係指法定地價而言；土地
    所有權人依土地法所申報之地價為法定地價，土地法施行法
    第25條、土地法第148條分別定有明文。又系爭土地屬國有
    ，為公有土地，依平均地權條例施行細則第21條規定，以公
    告地價為申報地價。
  (二)經查，系爭38地號土地之公告地價，89年7月至95年12月為
    每平方公尺4萬6,763元，96年1月起為每平方公尺4萬9,587
    元，有台北市政府地政處系爭38地號土地公告土地現值及公
    告地價查詢系統可憑（見原審卷第305頁）。本院審酌系爭
    土地附近有撫遠公園、三民國小、民權國小、民生國中、西
    松高中，文教發達，另有家樂福賣場、郵局、加油站、多家
    便利商店（見原審卷第307頁雅虎奇摩地圖所示），商業機
    能尚可等情，依當地工商業繁華之程度，認系爭土地相當於
    租金之利益以按系爭土地申報地價年息百分之5計算為適當
    。準此，被上訴人請求上訴人給付自96年5月1日起前5年相
    當於租金之利益12萬9116元（計算式：4萬6,763元x11平方
    公尺x5%x14/3年【即91年5月1日起至95年12月31日止共4年
    8月】+4萬9,587元x11平方公尺x5%x1/3年【即96年1月1日起
    至同年4月30日止共4月】=12萬25元+9,091元【四捨五入至
    整數位，以下同】=12萬9,116元），及自96年5月1日起至返
    還前開土地之日止，按月給付2,273元（計算式：4萬9,587
    元x11平方公尺X5%x1/12年=2,273元），應予准許，被上訴
    人請求超過上開部分，要屬無據。至上訴人空言抗辯按系爭
    38地號土地申報地價年息5%計算不當得利過高，自不足取。
七、有關上訴人主張抵銷有無理由部分：
  (一)上訴人抗辯臺北市松山區公所前未查明土地邊界，而越界占
    用上訴人及共有人所有系爭42號土地約20平方公尺以挖設排
    水溝渠及鋪設柏油路面，且於施工中疏於注意，造成系爭建
    物多處龜裂，因被上訴人與台北市松山區公所之權利義務均
    由台北市政府承擔，上訴人自得以對臺北市松山區公所請求
    賠償系爭建物之損害及至返還占用系爭42地號土地之日止相
    當於租金損害之債權與被上訴人之上開債權抵銷云云，然為
    被上訴人所否認。
  (二)按當事人主張有利於己之事實者，就其事實有舉證之責任，
    民事訴訟法第277條前段定有明文。查本院依上訴人之聲請
    向台北市政府工務局、台北市松山區公所查詢結果，其相關
    單位並未於96年間在台北市富民公園週邊即系爭42地號土地
    上進行人行道更新工程、挖設下水道及鋪設柏油路面等工程
    等情，有臺北市政府工務局98年11月24日北市工授新字第09
    832068900號函、臺北市政府工務局衛生下水道工程處98年1
    2月2日北市工衛維字第09836281200號函、臺北市政府工務
    局水利工程處98年12月日北市工水下字第09866100000號函
    、臺北市松山區公所99年3月3日北市松建字第09930156900
    號函可憑（見本院卷第39、41、42、60頁），而上訴人對被
    上訴人係於何時挖設下水道及鋪設柏油路面侵害其權利？該
    下水道或柏油路面如何計算其占有面積？挖設下水道或鋪設
    柏油路面如何認定為不法行為等，復未舉證說明之，上訴人
    之上開主張尚難憑採；縱被上訴人曾自陳似台北市松山區公
    所在系爭建物附近施作排水溝渠等語（見本院卷第29頁反面
    ），然亦不足據此認被上訴人應負占用上訴人土地、毀壞系
    爭建物之責。上訴人援此為抵銷之抗辯，自非可取。
八、從而，被上訴人依民法第767條及第179條規定，請求上訴人
    應將系爭38地號土地上如附圖所示Ａ部分面積11平方公尺之
    建物拆除，將該占用土地返還被上訴人，及上訴人應給付被
    上訴人12萬9,116元及自起訴狀繕本送達（見原審卷第12頁
    送達證書）翌日即96年10月5日起至清償日止，按年息百分
    之5計算之利息，暨自96年5月1日起至返還前開土地之日止
    ，按月給付2,273元，為有理由，應予准許。逾此所為請求
    ，為無理由，應予駁回。原審就按月給付不當得利之金額超
    過上開應准許部分，為上訴人敗訴之判決，並為假執行之宣
    告，自有未洽。上訴意旨就此部分指摘原判決不當，求予廢
    棄改判，為有理由。至於上開應准許部分，原審判命上訴人
    給付，並為假執行之宣告，核無違誤，上訴意旨就此部分指
    摘原判決不當，求予廢棄，為無理由，應駁回其上訴。
九、兩造其餘之攻擊或防禦方法及未經援用之證據，經本院斟酌
    後，認為均不足以影響本判決之結果，自無逐一詳予論駁之
    必要，併此敘明。
據上論結，本件上訴為一部有理由，一部無理由，依民事訴訟法
第450條、第449條第1項、第79條，判決如主文。
中    華    民    國    99    年    7     月    7     日
                    民事第十二庭
                        審判長法  官  陳駿璧
                              法  官  陳邦豪
                              法  官  李媛媛
正本係照原本作成。
不得上訴。
中    華    民    國    99    年    7     月    8     日
                              書記官  李華安

司法院資訊處製作；財團法人民間司法改革基金會備份。
